臺灣臺北地方法院民事判決　　　　　　　　93年度國字第38號
原　　　告　丙○○
訴訟代理人　陳明正律師
複代理人　　甲○○
　　　　　　己○○
被　　　告　台北市政府工務局
法定代理人　戊○○
訴訟代理人　丁○○
　　　　　　庚○○
　　　　　　乙○○
上列當事人間國家賠償事件，本院於中華民國94年5月23日言詞
辯論終結，判決如下：
    主      文
被告應給付原告新台幣壹拾伍萬元及自民國九十三年十二月一日
起至清償日止，按年息百分之五計算利息。
原告其餘之訴駁回。
訴訟費用由被告負擔二十分之一，餘由原告負擔。
本判決第一項得假執行。
    事實及理由
一、原告起訴主張：其原為門牌號碼台北市○○區○○路65號1
    樓房屋（下稱系爭房屋）之所有權人，然於民國67年間業將
    系爭房屋出售予他人。被告未查誣指原告為系爭建物所增建
    違建之行為人，於92年間強制拆除該違建，後又以原告因重
    建違建物而違反建築法第95條，移送臺北臺北地方法院檢察
    署（下稱臺北地檢署）偵查，經調查後認定原告早已搬離系
    爭房屋，而為不起訴處分。被告未先為調查即將原告函送偵
    辦顯有其不嚴謹之處，原告以高齡七十餘歲，無端受被告移
    送刑事法辦，惶惶終日，輾轉難眠。詎料，被告於臺北地檢
    署為不起訴處分後，被告復於93年7月15日發函法務部行政
    執行署臺北執行處，聲請違建代拆費用強制執行，待原告於
    93年8月17日提出國家賠償請求後，被告方於同年9月23日撤
    銷強制執行，並於同年10月4日更正違建所有人並拒絕原告
    之國家賠償請求。被告機關之公務員因過失未查明違建所有
    人，並誤認原告仍為系爭房屋所有權人為刑事移送，造成原
    告遭受一年多來精神上之壓力，並受刑事偵查，而有名譽、
    身心健康、自由等人格權之損害，自得提起本件訴訟。並聲
    明：被告應給付原告新台幣（下同）3,000,000元及自起訴
    狀繕本送達翌日起至清償日止按年息5％計算之利息。
二、被告則以：被告關於查報違建、將原告移送刑事偵查及聲請
    行政執行均查詢其與地政機關所建構之地政資料系統為判斷
    依據，該資料顯示原告與訴外人林順昌為系爭房屋之共有人
    。且被告第一次查報違建時，原告亦曾向民意代表提出陳情
    ，並由林順昌出席，故被告方一直以原告及林順昌為處分對
    象。況，被告並未接獲臺北地檢署通知刑事案件偵查結果，
    係至原告提出國家賠償請求後，被告方知原告之訴求，旋即
    復審全案，並向臺北市政府中山地政事務所函詢系爭房屋之
    登記所有權確認非原告後，隨後即發文更正撤銷原處分，並
    無侵害原告權利之故意或過失。而原告係因於刑事案件中屢
    傳不到，方遭檢察官於傳票上記載「抗傳即拘」，另原告早
    已患有心臟類科疾病，故其所受之精神上痛苦，應與被告無
    涉等語，資為抗辯。並聲明：原告之訴駁回。
三、本件兩造不爭執事項：
（一）原告原為系爭房屋之所有權人，然其於67年間已經系爭房
      屋出售，現登記所有權人為訴外人楊堂宮。
（二）被告於92年間強制拆除系爭房屋之違建，嗣因該違建拆除
      後又重建，被告即依建築法第95條以本件原告為被告移送
      臺北地檢署，經偵查結果認定原告非違建行為人，以93年
      度偵字第2007號為不起訴處分。
（三）被告復於93年7月15日以北市工建字第09353027300號發函
      予原告命給付聲請違建代拆費用，復於同年9月23日以北
      市工建字第09353827100號函撤銷前函。
（四）原告起訴前曾踐行國家賠償法規定之先行程序，經被告以
      其已於93年10月4日函文更正違建所有人，原告非違建所
      有人故拆除違建並未造成其損失，辯稱其無賠償責任，拒
      絕賠償。
四、兩造爭執之要旨及論斷：
    原告主張被告誤認其為系爭建物之所有權人，查報其為違建
    行為人、並以其違反建築法第95條為由移送地檢署偵查及發
    函請求其負擔行政執行費用等行為，已侵害其身體、健康、
    名譽、自由等權利，致其受有精神上痛苦，自得請求被告負
    擔國家賠償責任。被告則否認其有侵害原告權利之行為且辯
    稱原告所受之損害與其行為間無因果關係云云。故本件之主
    要爭點厥為：(一)被告前揭行為是否有侵害原告之權利，致使
    原告受有精神上之痛苦而應負擔國家賠償責任；(二)倘被告應
    負擔國家賠償責任時，關於原告所請求之金額是否妥適。現
    就本件之爭點析述如后：
（一）關於被告是否有侵害原告權利，而應負擔國家賠償責任之
      爭點部分：
      按公務員於執行職務行使公權力時，因故意或過失不法侵
      害人民自由或權利者，國家應負損害賠償責任。公務員怠
      於執行職務，致人民自由或權利遭受損害者亦同。國家損
      害賠償，除依本法規定外，適用民法規定。國家賠償法第
      2 條第2項、第5條定有明文。復按，不法侵害他人之身體
      、健康、名譽、自由、信用、隱私、貞操，或不法侵害其
      他人格法益而情節重大者，被害人雖非財產上之損害，亦
      得請求賠償相當之金額。其名譽被侵害者，並得請求回復
      名譽之適當處分。民法第195條第1項亦定有明文。經查：
    1.本件原告於67年間業將系爭房屋出售予他人，而系爭房屋
      現係登記由訴外人楊堂宮於67年11月28日登記為所有權人
      ，此有原告所提出建物登記謄本在卷可稽（見本院卷第1
      宗第9頁）。又不動產物權之得、喪、變更，原則上係採
      取登記生效要件主義，故原告既已非系爭房屋之所有權人
      ，而其於系爭房屋上自行增建違建之可能性甚微，被告於
      查報違建時，未盡此部分調查之能事，僅憑其內部留存之
      錯誤資訊，即認定原告為違建之興建者，甚以此為由函送
      地檢署偵辦，其行為顯有疏失。又原告雖曾於91年間針對
      系爭房屋遭第一次違建查報時，委請民意代表向被告陳情
      ，此有臺北市議會會勘通知單、會勘紀錄在卷足憑（見本
      院卷第1宗第71、72頁），然由前開通知單及會勘紀錄中
      無法得知原告當初委由民意代表陳情之內容為何，原告極
      可能因其已非系爭房屋之所有權人然卻遭無端提報為違建
      行為人而深感莫名方委由民意代表，故實無法認原告有前
      開陳情行為，而認為得免除被告調查違建行為人之義務。
    2.又被告曾以原告違反建築法第95條為由，移送刑事偵查。
      然建築法第95條所處罰者，係就強制拆除後之建築物，在
      原地未經申請許可又加以重建之行為人而言。關於違建行
      為人之認定標準，依據臺北市政府建管處違建查報科人員
      林震光於偵查中證稱「違建以行為人為認定，查報現場如
      果有人承認，就以該人為行為人，如果沒有人承認，就以
      合法房屋所有權人認定違建之行為人。」（見本院卷第1
      宗第11頁）。承上，原告已非系爭房屋之所有權人，且從
      未自承其為違建行為人，並已於79年4月3日遷入臺北市○
      ○○路○段149巷44號4樓之現住所，亦無居住於系爭房屋
      而使人有誤認為違建行為人表徵，被告未依據前開違建行
      為人認定之標準，率將原告列為違建行為人移送偵辦，顯
      有未盡調查之責。
    3.原告雖主張其因被告前開行為，造成原告患有狹心症、不
      整律高血壓、偏頭痛、心搏過速、甲狀腺毒症以及焦慮性
      心搏過速等症狀，並引發胸悶疼痛、狹心症之心臟病並造
      成精神上之焦慮不安等身體、健康之侵害。然查，原告雖
      在被告將其列為違建行為人拆除違建之91年10月24日後，
      方有因心臟方面疾病至財團法人長庚紀念醫院林口分院就
      診記錄，然造成心臟、血管方面疾病之成因甚多，如遺傳
      、個人飲食習慣均屬之。況，原告既自始即知其非屬違建
      行為人，縱遭被告查報違建後，有將該違建拆除之可能，
      亦與原告無涉，未損及原告之權利，自應認原告之身體、
      健康並非因被告之行為而受有侵害。
    4.按民法上名譽權之侵害非即與刑法之誹謗罪相同，名譽有
      無受損害，應以社會上對個人評價是否貶損作為判斷之依
      據，苟其行為足以使他人在社會上之評價受到貶損，不論
      其為故意或過失，均可構成侵權行為，其行為不以廣佈於
      社會為必要，僅使第三人知悉其事，亦足當之。最高法院
      90年台上字第646號判例著有明文。查，本件原告並非違
      建行為人，在被告未經調查之情形下，擅自認定違反建築
      法第95條而列為被告後遭移送至地檢署偵辦，被告雖非故
      意致原告受刑事處分，然此等行為已造成原告在社會上之
      評價受到貶損，自應認對原告之名譽造成損害，而應負擔
      賠償責任。
（二）關於原告請求被告賠償之金額應以多少方屬妥適之爭點部
      分：
      復按，名譽被侵害者，關於非財產上之損害，加害人雖亦
      負賠償責任，但以相當之金額為限，民法第195第1項定有
      明文，所謂相當，自應以實際加害情形與其名譽影響是否
      重大，及被害者之身分地位與加害人經濟狀況等關係定之
      。最高法院47年台上字1221號判例著有明文。查，被告將
      非屬違建行為人之原告移送偵辦，造成原告名譽之侵害，
      已如前述。本件被告僅須為調閱建物謄本或親自系爭房屋
      所在地親自訪查，即可輕易得知原告非真正違建行為人，
      然被告卻怠為此調查工作，另於刑事案件偵查過程中，知
      悉原告非違建行為人時，亦未主動向檢察官表明不再對原
      告追訴，致原告歷經近一年之刑事偵查期間。而原告21年
      11月16日生、臺北市古亭國小畢業、現任詮茂鑫股份有限
      公司董事長，而遭被告移送時為已高齡七十餘歲等一切情
      狀，本院認被告應賠償所受之名譽損害以150,000元為當
      ，原告逾此部分之請求，即屬無據。
（三）綜上所述，原告之名譽既因被告未查明違建行為人即將其
      移送地檢署偵辦而受有侵害，自得請求被告賠償非財產上
      之損害。從而，原告請求被告給付150,000元及自起訴狀
      繕本送翌日（即93年12月1日）起至清償日止，按年息5％
      計算之利息，為有理由，原告逾此部分之主張即屬無據，
      應予駁回。
（四）因本件事證已臻明確，兩造其餘主張陳述及所提之證據，
      經本院斟酌後，認與判決結果不生影響，均毋庸再予論述
      ，附此敘明。
五、假執行之宣告：
    本院所命被告給付之金額未於500,000元，爰依民事訴訟法
    第389條第1項第5款規定，依職權宣告假執行。
六、訴訟費用負擔之依據：民事訴訟法第78條、第79條，判決如
    主文。
中　　華　　民　　國　　94　　年　　5 　　月　　31　　日
                  民事第四庭    法　官　黃柄縉
以上正本係照原本作成
如對本判決上訴，須於判決送達後20日內向本院提出上訴狀
中　　華　　民　　國　　94　　年　　6 　　月　　3 　　日
                    　　　　　　書記官　楊湘雯
